臺灣桃園地方法院民事判決　九十年度家訴字第五八號
　　原　　告　甲○○
　　被　　告　乙○○
右當事人間請求確認繼承權不存在事件，本院判決如左：
    主    文
原告之訴駁回。
訴訟費用由原告負擔。
    事    實
甲、原告方面：
一、聲明：(一)確認被告就被繼承人盧李妹之遺產繼承權不存在；(二)訴訟費用由被告負
    擔。
二、陳述略稱：
  (一)查雙方之先父盧火木之繼承人計有盧李妹、被告乙○○、盧顯仁、原告甲○○、
    盧淑媚、盧美惠子、陳盧澄子此有繼承系統表及戶籍謄本足稽，然因被告乙○○
    對先父有重大虐待或侮辱情事，經先父表示不得繼承並喪失繼承權，故原告訴請
    確認被告對先父之遺產繼承權不存在，經鈞院八十八年重家訴字第三號及台灣高
    等法院九十年度重家上字第一號民事判決勝訴確定在案。
  (二)按「民法第一千一百四十五條第一項第五款所謂對於被繼承人有重大之虐待情事
    ，係指以身體上或精神上之痛苦加諸於被繼承人而言，凡對於被繼承人施加毆打
    ，或對之負有扶養義務而惡意不予扶養者，固均屬之，即被繼承人（父母）終年
    臥病在床，繼承人無不能探視之正當理由，而至被繼承人死亡為止，始終不予探
    視者，衡諸我國重視孝道固有倫理，足致被繼承人感受精神上莫大痛苦之情節，
    亦應認有重大虐待之行為。」（最高法院七十四年台上字第一八七○號判例要旨
    參照），由於先母盧李妹與先父同住，故被告亦從未對先母盡扶養義務，甚至先
    母長年身體健康狀況不好，被告亦始終未予探視，依上開判例足認被告對被繼承
    人盧李妹有重大虐待之情事；又先父於民國（下同）六十二年二月間過世，先母
    於同年六月間過世，被告就先父母之喪禮均未參加，亦證被告對先母有重大虐待
    之情事，被告於另件中雖曾謂有探視先父母，有參加先父喪禮云云，但經法院傳
    訊證人查明均非實在。
  (三)被告於五十七年八月八日申請印鑑證明時，於背面記載「不光榮財產不願繼承」
    ，明示先父做不光榮之事，侮辱先父人格，則先母繼承先父遺產，亦應屬被告不
    願繼承之財產，當日被告將該印鑑證明交給父母親時，先母當場亦有表示有留下
    財產，也不願給被告繼承，得由盧顯仁證明；又五十七年十一月二十七日先父撰
    寫信函要求被告給付父母扶養費，並經台北地院公證處認證後寄予被告，但被告
    置之不理，益證被告拒不扶養先母之事實。
  (四)又先母盧李妹於四十六年起於台北市○○○路○段七十巷十七號經營「年裕行」
    米店，在五十七、五十八年間，由於被告為了北市○○街之房地改建事，與先父
    發生激烈爭吵，不僅在家中大聲侮辱、謾罵先父母，且曾至「年裕行」米店打翻
    米桶，大聲謾罵侮辱先母，此後直至先母去世為止，長達六、七年的時間，被告
    從未探視或撫養過先母，足使先母感受精神上莫大之痛苦，應屬重大虐待，先母
    也曾為此罵被告是不孝子，表示不要讓被告繼承。
  (五)綜前所述，被告對先母有重大虐待，先母已明示不願被告繼承其遺產，蓋先母之
    遺產皆由先父處所得，先父已明示不願被告繼承，先母亦明示不願被告得到先父
    之遺產，即先母不願被告繼承其應繼分，從而原告自得依民法第一千一百四十五
    條第一項第五款之規定，請求確認被告就被繼承人盧李妹之繼承權不存在，如此
    對其他繼承人（盡孝道撫養義務者）才為公平。
三、證據：提出繼承系統表一份、戶籍謄本七份、判決書影本二份、信函及認證書影
    本一份、印鑑證明書影本一份、遺產明細表一份、糧商營業執照影本一份為證，
    並請求調閱本院八十八年重家訴字第三號卷、台灣高等法院九十年度重家上字第
    一號民事卷，及傳訊證人盧顯仁。
乙、被告始終未於言詞辯論期日到場，然前曾具狀為下列答辯：
一、聲明：(一)原告之訴駁回；(二)訴訟費用由原告負擔。
二、陳述略稱：
  (一)原告起訴內容，無非引用其對被告起訴確認被告對先父盧木火遺產無繼承權之相
    關資料及證據，雖原告在上揭訴訟獲有勝訴判決，然確認被告對先父遺產無繼承
    權之訴訟之證據與本件確認被告對先母無繼承權之訴訟之證據，顯然不相關不得
    援用。
  (二)原告主張被告對先母有重大虐待或侮辱之情事，然其所舉之證據卻無法顯示被告
    有上述情事，故被告是否確有上述情事，應由原告舉證，不得胡亂引用被告與先
    父間之法律事實作為證據；再者，今原告所舉證據並無法證明被繼承人即被告之
    母盧李妹有表示被告不得繼承其財產之事實，故被告並無喪失繼承權之事由，原
    告意圖侵害被告繼承權甚明。
三、證據：無。
丙、本院依原告之聲請，調閱本院八十八年重家訴字第三號卷、台灣高等法院九十年
    度重家上字第一號民事卷。
    理    由
一、程序方面：本件被告未於言詞辯論期日到場，核無民事訴訟法第三百八十六條各
    款所列情形，爰依原告聲請，由其一造辯論而為判決；被告雖於最後言詞辯論期
    日（九十一年五月六日）具狀陳稱，其因感冒併上呼吸道感染，請准予請假，並
    提出診斷書正本為憑，惟該診斷書乃九十一年五月四日簽發，醫囑僅為「宜休息
    五日」，尚難認為係被告不到庭之正當理由，特此說明。
二、本件原告主張意旨略以：(一)被告五十七年八月八日申請印鑑證明時，曾於背面記
    載「不光榮之財產不願繼承」以侮辱先父，並交付該印鑑證明於先父母，先母當
    時曾表示有財產也不讓被告繼承；(二)被告於五十七年間，因爭執房屋改建事，至
    先母所營「年裕行」米店打翻米桶，謾罵侮辱先母，先母生前也曾為此表示不要
    讓被告繼承；(三)被告不願扶養父母，先父於五十七年十一月二十七日曾寄發經法
    院認證之信函，要求被告給付父母扶養費，但被告不置理，且自五十七年被告與
    父母爭執至先父母死亡，被告從未探視或撫養先父母，先父母喪禮亦均不參加，
    應屬重大虐待等語。被告答辯意旨則以：(一)被告不得繼承先父遺產之訴訟事件證
    據，與本件不相關不得援用；(二)原告並未證明被告對先母有重大虐待或侮辱之情
    事，更未證明先母有表示被告不得繼承財產，故被告並未喪失對先母之繼承權云
    云。兩造之爭執重點在於：(一)兩造之母盧李妹是否因被告稱不願繼承盧木火之不
    光榮財產，遭受重大虐待或侮辱，而表示被告喪失繼承權？(二)兩造之母盧李妹是
    否有因被告至年裕行米店打翻米桶，施以重大虐待或侮辱，而表示不讓被告繼承
    ？(三)兩造之母盧李妹是否因被告多年未探視或撫養，而遭受重大虐待或侮辱，並
    表示不讓被告繼承？謹針對上揭爭點說明如后。
三、原告主張盧李妹曾於五十七年間，因被告侮辱父親之事，表示不讓被告繼承，雖
    舉證人盧顯仁為證，但其證言不足為有利原告之證明；且不論如何，此並非對盧
    李妹之重大虐待或侮辱，自不能以此認定被告喪失對盧李妹之繼承權：
  (一)查證人盧顯仁固曾於本院證稱：「被告是最大的哥哥，他都不扶養父母親，在民
    國五十七年八月間有寫字在印鑑證明背面上，說他不要父親不榮譽的財產，當時
    我媽媽也在場，我媽媽還說以後家中任何動產、不動產不要給他」云云（參見本
    院九十年十二月十二日言詞辯論筆錄）。
  (二)惟查，原告自承五十七年十一月二十七日父親盧木火尚寫信函予被告，要求被告
    給付父母之扶養費，此並經本院調閱本院八十八年重家訴字第三號卷查證屬實，
    足見當時被告與父母之關係雖然不好，應尚未決裂至剝奪被告繼承權之程度；且
    實際上盧木火係於五十八年八月十三日方發函予被告，表示因受被告之重大侮辱
    及虐待，被告應喪失對盧木火之繼承權，此亦經本院調閱本院八十八年重家訴字
    第三號卷查證屬實，則由時間點觀之，原告主張盧李妹曾於五十七年八月間，因
    被告侮辱父親之事，表示不讓被告繼承，剝奪被告之繼承權，此應非可信；至於
    證人盧顯仁之證言，應係附和原告，不足為有利原告之證明。
  (三)再者，被告五十七年八月八日申請印鑑證明時，曾於背面記載「不光榮之財產不
    願繼承」而重大侮辱盧木火之事實，固經查證屬實及判決確定被告對其父親盧木
    火喪失繼承權在案（本院八十八年重家訴字第三號卷、台灣高等法院九十年度重
    家上字第一號民事判決參照），然此項對盧木火重大侮辱之事由，尚難認為同時
    構成對兩造母親盧李妹之重大侮辱，盧李妹並無權以此為由剝奪被告之繼承權，
    則不論當時盧李妹對此事反應如何，並不影響被告對盧李妹之繼承權。
四、原告主張兩造之母盧李妹因被告至年裕行米店打翻米桶及謾罵，施以重大虐待或
    侮辱，而表示不讓被告繼承，雖舉證人盧顯仁為證，但其證言不足為有利原告之
    證明；且不論如何，此事之來龍去脈並不清楚，亦難率認係重大虐待或侮辱：
  (一)查證人盧顯仁固曾於本院證稱：「‧‧‧約在民國五十七年時有發生過被告去母
    親的米店打翻米桶與漫罵母親之事，他講話一不高興就會罵人，這些事情，是我
    母親事後在我回到家時，我母親告訴我的，當時我母親還說，長子還如此不孝，
    有什麼財產，不要分給他‧‧‧」、「是先有到母親的米店打翻米桶，之後才有
    針對父親的財產書寫『不光榮的財產，不願繼承』，母親也是跟米店打翻米桶的
    態度一樣，認為被告是長子，如此不孝，有財產也不要給他繼承」云云（參見本
    院九十一年五月六日言詞辯論筆錄）。
  (二)惟查，如前所述，五十七年十一月二十七日父親盧木火尚寫信函予被告，要求被
    告給付父母之扶養費，足見當時被告與父母之關係雖然不好，應尚未決裂至剝奪
    被告繼承權之程度；且實際上盧木火係於五十八年八月十三日方發函予被告，表
    示因受被告之重大侮辱及虐待，被告應喪失對盧火木之繼承權，則由時間點觀之
    ，原告主張盧李妹曾於五十七年八月前（參照盧顯仁前揭證言），因被告至米店
    打翻米桶及謾罵之事，表示不讓被告繼承，剝奪被告之繼承權，此應非可信；至
    於證人盧顯仁之證言，應係附和原告，不足為有利原告之證明。
  (三)再者，如盧李妹自認遭受被告之重大虐待或侮辱，而有意表示不讓被告繼承，其
    為何不如同其夫盧木火一樣，以法院認證信函之方式，明確表示被告對其施以重
    大虐待或侮辱，而應喪失繼承權？且不論如何，證人盧顯仁雖稱有此事，但對於
    整件事的前因後果完全無法交代，僅稱被告講話一不高興就會罵人，則客觀上而
    言，此事是否已達「重大虐待或侮辱」之狀況，亦屬令人質疑。
五、被告對於兩造之母盧李妹，確實多年未探視或撫養，惟尚難認定已達重大虐待或
    侮辱之程度；且無證據證明，盧李妹曾因此表示不讓被告繼承，故被告不孝雖屬
    事實，然尚未符合喪失繼承權之要件，原告本件請求並無理由：
  (一)按「民法第一千一百四十五條第一項第五款所謂對於被繼承人有重大之虐待情事
    ，係指以身體上或精神上之痛苦加諸於被繼承人而言，凡對於被繼承人施加毆打
    ，或對之負有扶養義務而惡意不予扶養者，固均屬之，即被繼承人（父母）終年
    臥病在床，繼承人無不能探視之正當理由，而至被繼承人死亡為止，始終不予探
    視者，衡諸我國重視孝道固有倫理，足致被繼承人感受精神上莫大痛苦之情節，
    亦應認有重大虐待之行為。」，此固然最高法院七十四年台上字第一八七○號判
    例要旨著有明文。
  (二)惟查，根據原告所提出之繼承系統表及戶籍謄本顯示，於盧李妹生前，對其負有
    扶養義務者，除原告、被告及證人盧顯仁外，另有盧淑媚、盧美惠子及盧澄子（
    民法第一千一百十四條第一款規定，直系血親相互間互負扶養之義務），且盧木
    火過世前，對盧李妹亦負有扶養義務（依民法第一千一百十六條之一規定，夫妻
    互負扶養之義務），既然負扶養義務人眾多，被告未給付扶養費一事，固經其於
    另案自認，並由本院調卷查證無訛，然尚難率爾認定對盧李妹構成重大之精神虐
    待或侮辱；又盧木火有得帕金森症不能行走之情況，而盧李妹則無此情況，亦經
    本院調卷查證無訛，則被告對盧李妹未予探視，雖然不孝，但亦尚未至前揭判例
    所示重大虐待或侮辱之程度。
  (三)更進一步言，如前所述，如盧李妹自認被告未給付扶養費，或未予探視，係遭受
    被告之重大虐待或侮辱，而有意表示不讓被告繼承，其為何不如同其夫盧木火一
    樣，以法院認證信函之方式，明確表示被告對其施以重大虐待或侮辱，而應喪失
    繼承權？既然並無證據證明，盧李妹曾因此表示不讓被告繼承，則被告不孝雖屬
    事實，然尚未符合喪失繼承權之要件，原告本件請求並無理由。
六、兩造其餘之攻擊防禦方法，於本件判決結果無影響，故不一一論列，附此敘明。
七、據上論結，本件原告之訴為無理由，依民事訴訟法第三百八十五條第一項前段、
    第七十八條，判決如主文。
中　　　華　　　民　　　國　　九十一　　年　　　五　　　月　　二十二　　日
                                臺灣桃園地方法院民事第二庭
~B法　　　官　文衍正
右為正本係照原本作成
如對本判決上訴，須於判決送達後廿日內向本院提出上訴狀
中　　　華　　　民　　　國　　九十一　　年　　　五　　　月　　二十二　　日
~B法院書記官　劉飛龍
